臺北高等行政法院判決
　　　　　　　　　　　　　　　　　　 94年度訴字第00665號
　　　　　　　　　　　　　　　.
原　　　告　合技開發科技有限公司
代　表　人　甲○○（董事）
原　　　告　乙○○
　　　　　　丙○○
 　　　　　 丁○○
　　　　　　戊○○
兼　共　同
訴訟代理人　甲○○
被　　　告　臺北市政府
代　表　人　己○○（市長）
訴訟代理人　辛○○
　　　　　　庚○○
　　　　　　壬○○
上列當事人間因公司法事件，原告不服行政院中華民國93年12月
31日院臺訴字第0930091073號訴願決定，提起行政訴訟。本院判
決如下：
　　主  文
原告之訴駁回。
訴訟費用由原告負擔。
　　事  實
一、事實概要：原告合技開發科技有限公司（下稱合技科技公司
    ）於民國（下同）88年7月3日檢具相關書件資料，申經被告
    所屬建設局以88年7月20日北市建商2字第88312034號函核准
    所在地遷址、更名合技開發有限公司（下稱合技開發公司）
    、所營事業、股東出資轉讓、改推吳清誌為董事、修章等變
    更登記。嗣吳清誌以其係被冒用身分，登記為合技開發公司
    之負責人，經臺灣桃園地方法院檢察署（下稱桃園地檢署）
    檢察官偵查結果，證明其非合技開發公司之負責人云云檢附
    91年3月25日90年度偵字第10896號不起訴處分書，於91年5
    月3日函請被告所屬商業管理處撤銷其負責人登記。案經被
    告以91年5月8日府建商字第09101139810號函原告等，以吳
    清誌因身分證遭人冒用登記為合技開發公司負責人偽造文書
    案件，經桃園地檢署檢察官90年度偵字第10896號不起訴處
    分書為不起訴處分，被告所屬建設局88年7月20日北市建商2
    字第88312034號函核准更名、所營事業、股東出資轉讓、改
    推董事吳清誌、所在地遷址、修章等變更登記之處分有瑕疵
    ，應予撤銷，並回復至前臺灣省政府建設廳87年10月31日87
    建3字第25118號函核准變更登記事項：公司名稱：合技科技
    公司（統一編號：00000000），所在地：桃園縣八德市○○
    里○○街291巷12弄6號1樓，董事：甲○○，出資額新臺幣
    （下同）20萬元，股東：乙○○，出資額25萬元正，股東：
    丙○○，出資額5萬元，股東：丁○○，出資額25萬元正，
    股東：戊○○，出資額25萬元（下稱原處分）。原告等不服
    ，以吳清誌之身分證縱係遭人冒用，惟吳清誌僅係股東之一
    ，其他股東身分仍然有效，可另推董事擔任公司代表人。又
    公司法第9條第4項規定所稱裁判確定，並不包括不起訴處分
    確定。吳清誌若確有身分證遭冒用情事，應提起民事確認之
    訴，獲勝訴判決確定後，始得撤除其股東、董事身分，被告
    逕依吳清誌之申請及桃園地檢署檢察官不起訴處分書為撤銷
    登記之處分，自屬錯誤云云，提起訴願，經經濟部以91年9
    月25日經訴字第09106123180號訴願決定駁回。提起行政訴
    訟，經本院92年10月29日91年度訴字第4798號判決（下稱本
    院前判決），認被告91年5月8日府建商字第09101139810 號
    函，係辦理經濟部委辦事項所為之行政處分，應以行政院為
    訴願管轄機關，將訴願決定撤銷。經濟部據前開判決意旨移
    由行政院審理結果，駁回其訴願。原告仍表不服，遂向本院
    提起行政訴訟。
二、兩造聲明：
　(一)原告聲明：
    1.訴願決定及原處分均撤銷。
    2.訴訟費用由被告負擔。
　(二)被告聲明：
    1.駁回原告之訴。
    2.訴訟費用由原告負擔。
三、兩造之爭點：
  原告主張被告僅以吳清誌1人之變更登記有瑕疵為由，一併撤
  銷全部變更登記，顯逾越權限且違反公司法規定，應予撤銷，
  是否可採？
　(一)原告主張：
    1.原告合技科技公司，成立於87年間。其餘原告俱為合技科
      技公司之股東。原告甲○○則被推為董事，而為合技科技
      公司之代表人。88年間，原告等欲結束營業，而將股份全
      數轉讓予訴外人吳清誌、林信娥、王簡豔齡、王楊仁、涂
      瑞麟等人。訴外人吳清誌等將公司名稱拿掉「科技」二字
      ，更為合技開發公司。並由吳清誌擔任董事，代表合技開
      發公司。並於88年7月20日完成變更登記在案。
    2.被告於91年5月8日以府建商字第09101139810號函，發文
      給原告合技科技公司，其主旨：「吳清誌因身分證遭人冒
      用登記為合技開發公司負責人偽造文書案件，經臺灣桃園
      地方法院檢察官90年度偵字第10896號不起訴處分書為不
      起訴處分，本府建設局88年7月20日北市建商2字第
      88312034號函核准更名、所營事業、股東出資轉讓、改推
      董事吳清誌、所在地遷址、修章變更登記案行政處分有瑕
      疵，應予撤銷，並回復為臺灣省建設廳87年10月31日87建
      3字第252118號函核准變更登記事項，請查照。」。
    3.公司法第9條於90.11.12新條正施行，依新修正之公司法
      第9條第3、4項規定，中央主管機關得撤銷廢止登記者，
      必須符合「１裁判確定。（包含未實收股款及偽造、變造
      文書）。2由檢察機關通知。3「中央」主管機關。裁判確
      定，指刑事有確定判決而言」，此有經濟部82.10.22商字
      第224842號解釋函為憑。故不起訴處分書自不包含在內。
      本件被告依據桃園地院檢署不起訴處分書為撤銷處分，本
      即與法不合。至於最高行政法院（89年7月1日改制前為行
      政法院）83年度判字第1757號判決所示「公司法第9條乃
      注意規定，並不排除主管機關依職權撤銷有瑕疵行政監督
      權之行使」，已因新修正公司法第9條之規定，而無適用
      之餘地。蓋新法第9條第3、4項已就得撤銷或廢止登記之
      範圍予以明示。既已明示則排除其他，此為限制中央主管
      機關「濫權」之規定。若允許主管機關得依行政處分監督
      權之行使為由，而撤銷或廢止登記。則第9條第3、4項之
      規定豈非多餘，又何必設立本項之規定？何況，本件「有
      瑕疵」之登記，其原因之產生，來自於當事人之間的爭執
      ，主管機關只是依當事人之申請而加以登記而已，並非主
      管機關有任何行政處分，因此能否有「行政處分監督權」
      介入之餘地，容有疑問。故前開判決應無適用之餘地。
    4.本件係吳清誌以身分證遭人冒用為由，而聲請撤銷「變更
      登記」。而以公司股東有5人。因此，縱令得撤銷登記，
      也只有「吳清誌」一個人的部分。其餘4個股東部分，既
      無瑕疵，何以一併被撤銷。況撤銷「吳清誌」之變更登
      記，於合技開發公司之存在，並無任何影響，何以必須全
      部為撤銷登記。
    5.依公司法9條第4項之規定，得為撤銷或廢止登記事項限「
      檢察機關通知中央主管機關」。故被告必須依「檢察機關
      」之通知始得為撤銷之行為。而本件被告竟只依「吳清誌
      」人聲請即為撤銷登記，程序上完全違法。又得為撤銷登
      記者，限於「中央」主管機關。被告並非「中央」主管機
      關。被告只是「主管機關」。公司法第5條規定「本法所
      稱主管機關，在中央為經濟部，在直轄市為直轄市政府」
      。故中央主管機關指的是經濟部，語意明確。被告非中央
      主管機關，自無權為撤銷行為。
　(二)被告主張：
    1.按「公司之設立或其他登記事項有偽造、變造文書，經裁
      判確定後，由檢察機關通知中央主管機關撤銷或廢止其登
      記。」為公司法第9條第4項所規定。而該條文對於公司不
      實登記之釋示規定，亦不排除主管機關依職權撤銷有瑕疵
      行政處分監督權之行使。查被告所屬建設局前以88年7月
      20日北市建商2字第88312034號函，核准合技科技公司申
      請遷址、更名、所營事業、股東出資轉讓、改推吳清誌為
      董事、修正章程等變更登記；嗣財政部臺北關稅局以合技
      科技公司89年8月間至90年1月間為貨品進口報關時，檢附
      之產地證明書及發票係屬偽造，負責人吳清誌涉嫌偽造文
      書，案經桃園地檢署檢察官偵查終結，作成90年度偵字第
      10896號不起訴處分書，以合技科技公司之所在地經勘查
      ，無人回應；合技科技公司委託報關之證人稱係1位吳先
      生打電話委託辦理報關，吳先生打電話說人在廈門，惟吳
      清誌僅於88年7月17日至同年8月19日出國，不可能在89
      年間在廈門委託報關。又傳訊合技科技公司登記於股東名
      單之股東王揚仁、涂瑞麟到庭，2人互不相識，均稱不是
      該公司股東，亦不認識吳清誌，該等3人顯係遭人冒用身
      分證登記為合技科技公司負責人及股東；且被告郵寄原處
      分函予該公司登記之5名股東中所餘2位股東林信娥及王簡
      艷齡均分別因「招領逾期」及「查無此人」而遭郵局退回
      ，該公司變更登記有不實之情事，洵堪認定。另按上開不
      起訴處分書略以「．．．被告吳清誌顯係遭人冒用身分證
      登記為合技科技公司負責人，其並無為右揭犯行，此外，
      復查並無其他積極之證據足認被告涉有右揭犯行，揆諸前
      揭說明，應認其罪嫌尚有不足。依刑事訴訟法第252條第1
      款為不起訴處分。」準此，被告本於行政監督權之行使，
      撤銷有瑕疵之變更登記行政處分，並無不妥。
    2.再查公司登記有偽造文書情事，而被登記之負責人為被害
      人時，雖非公司法第9條規定之範疇，惟依最高行政法院
      83年度判字第1757號判決理由：「公司法第9條乃注意規
      定，並不排除主管機關依職權撤銷有瑕疵行政處分監督權
      之行使。」為經濟部85年1月12日商84227108號函釋有案
      ；且行政程序法第117條亦明訂原處分機關得依職權對違
      法之行政處分為全部或一部之撤銷，又「行政官署對其已
      為之行政行為發覺有違誤之處而自動更正或撤銷，並非法
      所不許」為最高行政法院44年判字第40號判例所揭櫫，是
      以，主管機關依權責撤銷瑕疵違法之行政處分並非法所不
      許，原處分所為撤銷處分並亦無不當，行政院93年12月31
      日院臺訴字第0930091073號訴願決定亦無不合。
　　理  由
一、按公司法第9條第4項規定：「公司之設立或其他登記事項有
    偽照、變造文書，經裁判確定後，由檢察機關通知中央主管
    機關撤銷或廢止其登記。」。次按行政程序法第117條前段
    規定：「違法行政處分於法定救濟期間經過後，原處分機關
    得依職權職權為全部或一部之撤銷，其上級機關，亦得為之
    」。末按經濟部85年1月12日商84227108號函釋：「按公司
    之登記有偽造文書情事，而被登記之負責人為被害人時，尚
    非公司法第9條規定之範疇，惟查最高行政法院83年度判字
    第1757號判決理由略以：『公司法第9條乃注意規定，並不
    排除主管機關依職權撤銷有瑕疵行政處分監督權之行使。』
    是以上開違法情事如經裁判確定，主管機關仍得本於行政監
    督權撤銷其不實之公司登記。」，上開函釋，係經濟部基於
    職權所為釋示，未逾越法律規定，自可適用。
二、本件原告合技科技公司於88年7月3日檢具相關書件資料，申
    經被告所屬建設局以88年7月20日北市建商2字第88312034號
    函核准所在地遷址、更名合技開發公司、所營事業、股東出
    資轉讓、改推吳清誌為董事、修章等變更登記。嗣吳清誌以
    其係被冒用身分，登記為合技開發公司之負責人，經桃園地
    檢署檢察官偵查結果，證明其非合技開發公司之負責人云云
    檢附90年度偵字第10896號不起訴處分書，於91年5月3日函
    請被告所屬商業管理處撤銷其負責人登記。案經被告以原處
    分原告等，以吳清誌因身分證遭人冒用登記為合技開發公司
    負責人偽造文書案件，經桃園地檢署檢察官90年度偵字第
    10896號不起訴處分書為不起訴處分，被告所屬建設局88年7
    月20日北市建商2字第88312034號函核准更名、所營事業、
    股東出資轉讓、改推董事吳清誌、所在地遷址、修章等變更
    登記之處分有瑕疵，應予撤銷，並回復至前臺灣省政府建設
    廳87年10月31日87建3字第25118號函核准變更登記事項：公
    司名稱：合技科技公司（統一編號：00000000），所在地：
    桃園縣八德市○○里○○街291巷12 弄6號1樓，董事：甲○
    ○，出資額20萬元，股東：乙○○，出資額25萬元正，股東
    ：丙○○，出資額5萬元，股東：丁○○，出資額25萬元正
    ，股東：戊○○，出資額25萬元正。原告等不服，以吳清誌
    之身分證縱係遭人冒用，惟吳清誌僅係股東之一，其他股東
    身分仍然有效，可另推董事擔任公司代表人。又公司法第9
    條第4項規定所稱裁判確定，並不包括不起訴處分確定。吳
    清誌若確有身分證遭冒用情事，應提起民事確認之訴，獲勝
    訴判決確定後，始得撤除其股東、董事身分，被告逕依吳清
    誌之申請及桃園地檢署檢察官不起訴處分書為撤銷登記之處
    分，自屬錯誤云云，提起訴願，經經濟部91年9月25日經訴
    字第09106123180號訴願決定駁回。提起行政訴訟，經本院
    91年度訴字第4798號前判決，認原處分，係辦理經濟部委辦
    事項所為之行政處分，應以行政院為訴願管轄機關，將訴願
    決定撤銷。經濟部據前開判決意旨移由行政院審理結果，駁
    回其訴願。原告仍表不服，復起訴主張被告僅以吳清誌1人
    之變更登記有瑕疵為由，一併撤銷全部變更登記，顯逾越權
    限且違反公司法規定，應予撤銷，詳如其起訴狀事實欄所載
    理由等語。
三、查被告所屬建設局前以88年7月20日北市建商2字第88312034
    號函核准原告合技科技公司申請遷址、更名、所營事業、股
    東出資轉讓、改推吳清誌為董事、修正章程等變更登記。嗣
    財政部台北關稅局以合技科技公司89年8月至90年1月間貨品
    進口報關時，所檢附之產地證明書及發票係屬偽造，負責人
    吳清誌涉嫌偽造文書，案經桃園地檢署檢察官偵查，以合技
    開發公司之所在地經勘查，無人回應，而受合技開發公司委
    託報關之證人稱係一位吳先生打電話委託報關，吳先生打電
    話時說人在廈門，惟吳清誌僅於88年7月17日至同年8月19日
    出國，不可能在89年間在廈門委託報關，又傳訊合技開發公
    司登記於股東名單之股東王揚仁、涂瑞麟到庭，2人互不相
    識，均稱不是該公司股東，亦不認識吳清誌，該等3人顯係
    遭人冒用身分證登記為合技開發公司股東及負責人，並以90
    年度偵字第10896號不起訴處分在案，另被告郵寄原處分書
    函予合技開發公司其餘2位股東林信娥、王簡艷齡，均分別
    因「招領逾期」及「查無此人」而遭郵局退回，有退回信件
    附原處分卷可憑，足證合技開發公司之變更登記有不實之情
    事，從而被告本於行政監督權之行使，以原處分撤銷有瑕疪
    之88年7月20日北市建商二字第88312034號函變更登記，揆
    諸首揭規定及說明，自無不合。
四、綜上說明，本件被告所為原處分，核無違誤，訴願決定，予
    以維持，亦無不合，原告起訴意旨，非有理由，應予駁回。
五、本件事證已臻明確，兩造其餘主張及攻擊防禦方法，與判決
    結果不生影響，無逐一論述必要，併此敘明。
六、據上論結，本件原告之訴為無理由，依行政訴訟法第98條第
    3項前段、第104條，民事訴訟法第85條第1項前段，判決如
    主文。
中    華    民    國    94   年     12     月    21   日
          第 三 庭 審 判 長　 法    官  王立杰
                            　法    官  胡方新
                            　法    官  黃本仁
上為正本係照原本作成。
如不服本判決，應於送達後20日內，向本院提出上訴狀並表明上
訴理由，如於本判決宣示後送達前提起上訴者，應於判決送達後
20日內補提上訴理由書（須按他造人數附繕本）。
中    華    民    國    94   年     12     月    21   日
              　　　　　　　　書 記 官  姚國華
